【裁判字號】    94,重上更(三),105
【裁判日期】    950105
【裁判案由】    懲治盜匪條例
【裁判全文】
臺灣高等法院花蓮分院刑事判決   94年度重上更(三)字第105號
上  訴  人
即  被  告  丙○○
選任辯護人  阮慶文律師
上列上訴人因懲治盜匪條例案件，不服臺灣花蓮地方法院86年度
訴字第422號中華民國88年7月8日第一審判決（起訴案號：臺灣
花蓮地方法院檢察署86年度偵字第2471號），提起上訴，經最高
法院第三次發回，本院判決如下：
    主  文
原判決撤銷。
丙○○無罪。
    理  由
一、公訴意旨略以：丙○○基於概括犯意，先於86年5月2日凌晨
    3時許，騎乘車號HCT-179號機車，至花蓮市○○○街52號前
    ，適甲○○騎乘機車返回該住處，正在該處樓梯口停放機車
    ，丙○○即將機車停放在該處入口處，步行尾隨高女進入，
    以手拍高女肩膀，稱要向高女借新台幣（下同）100元，待
    高女轉身，以手掐住高女頸部，致使高女不能抗拒，強行取
    走高女皮包內之財物2000元，旋即騎機車逃逸，至花蓮市○○○街180號前，見乙○○返回該住處，復將機車停放在該
    處馬路上，尾隨葛女進入，見葛女進入電梯按鈕準備上樓，
    旋以手撐住電梯門，以手掐住葛女頸部，問葛女「有沒有錢
    」，葛女無法抗拒，打開皮包，丙○○強行取走葛女皮包內
    之財物約1400元，旋即騎乘機車逃逸。因認丙○○涉犯懲治
    盜匪條例第5條第1項第1款之罪嫌。
二、公訴人認被告涉犯上開罪嫌，無非以右揭事實業據被害人甲○○及乙○○指訴綦詳，且高、葛二女於右揭時地均正面清
    楚見到被告面孔及機車型式、顏色，高女另看到機車數字號
    碼係「179」號，均與被告機車相符為其論據。訊據被告堅
    決否認上開犯行，辯稱：我根本沒有做這件事，本案與我無
    關，我是在完全不知情的情形下被帶到警局詢問，甲○○及
    乙○○之證詞反反覆覆，前後矛盾，也違背常情等語。
三、經查：
（一）現行刑事訴訟法雖無禁止被害人於公訴程序為證人之規定
      ，應認被害人在公訴程序中具有證人適格（即證人能力）
      ，然被害人與一般證人不同，其與被告處於絕對相反之立
      場，其陳述之目的，在使被告受刑事訴追處罰，內容未必
      完全真實，證明力自較一般證人之陳述薄弱。故被害人縱
      立於證人地位為指證及陳述，且其指證、陳述無瑕疵可指
      ，仍不得作為有罪判決之唯一依據，應調查其他證據以察
      其是否與事實相符，亦即仍須有補強證據以擔保其指證、
      陳述之真實性，始得採為斷罪之依據，最高法院83年台上
      字第3411號著有裁判可參。本件被害人甲○○、乙○○於
      警訊、偵查及原審雖一再指證、陳述上訴人搶劫其等之財
      物，但上訴人始終堅決否認。且依卷內花蓮縣警察局花蓮
      分局中華派出所偵訊筆錄記載，警方係先對乙○○訊問，
      並由乙○○指認上訴人留存於警方口卡上所黏貼之18年前
      之照片後再通知被告到場，然後將上訴人一人帶至甲○○
      或乙○○面前，令甲○○或乙○○指證，再由甲○○、乙○○陳述犯罪行為人之身高、長相特徵、穿著及被害情形
      ；在偵查及原審亦係由上訴人一人在被害人等之面前，令
      被害人等指證。此等被害人與上訴人一對一令被害人辨認
      之指認方式，易導致被害人有先入為主之印象，真實性極
      有可疑，則甲○○、乙○○在警訊、偵查及原審中指證、
      陳述上訴人搶劫其等財物等犯罪事實，依前開說明，均須
      有令人確信其為真實之補強證據，始得作為認定上訴人搶
      劫甲○○或乙○○財物之犯罪事實之判斷依據。至於檢察
      官勘驗結果，甲○○所述被害地點與乙○○所述被害地點
      相隔不到一分鐘車程，地緣十分接近，及上訴人臉部輪廓
      分明、相貌特徵明顯，被害人等因而對其相貌有深刻印象
      ，並一再當面指證不移等情，僅足為判斷各被害人之陳述
      是否有瑕疵之參考，因仍屬其等陳述之範疇，均不足作為
      其等所述犯罪事實之補強證據。
（二）甲○○在原審證稱：伊看到搶伊財物之人所騎機車「車號
      後面是179」，警察叫伊去指認時，伊並沒有正面指認上
      訴人等情（原審卷108頁），在偵查中證稱：「（有無見
      到機車號碼？）只看到179號。」（偵查卷26頁），然其
      在花蓮縣警察局花蓮分局中華派出所之偵訊筆錄卻記載：
      「（目前在派出所這位丙○○及HCT-179號黑色重機是否
      曾搶奪妳財物之人及交通工具？）86年5月2日凌晨搶我財
      物之人正是此人，也是使用此部機車。」（警卷9頁）；
      乙○○在本院上訴審證稱：搶伊財物之人是騎黑色的機車
      ，在派出所並沒有提到機車的廠牌及號碼，因為隔的遠等
      語（本院上訴卷41、42頁），在偵查中亦僅證稱：未看清
      楚機車號碼，但第二天我有再看到該人，車牌號碼有個9
      字（偵查卷21頁），但其在同上派出所之偵訊筆錄則記載
      ：「歹徒所乘交通工具是重機光陽豪邁125西西、黑色、
      車號HCT-179號，都有照後鏡。」等語（警卷2頁反面），
      則何以被害人能於警訊時清晰指明搶劫財物之人為被告及
      被告所騎乘之機車，至偵查中反而無法陳述明確？足見被
      害人於警訊時所稱搶劫其等財物之人的身高、長相，均係
      因其等於上開派出所與上訴人一對一令被害人辨認後所為
      陳述，故其等於上開警訊筆錄所載甲○○指證上訴人為搶
      劫其財物之人，及乙○○指證搶劫其財物之人駕駛光陽豪
      邁125西西、車號HCT-179號之重型機車，與其等所陳述犯
      罪行為人之身高、長相等情，是否為真實，俱有可疑，尚
      難遽採為不利於上訴人之判斷依據。
（三）證人甲○○及乙○○於本院更審審理時，雖仍證稱搶劫其
      等財物之人係上訴人，甲○○並供稱伊在被搶之後過了1
      天（86年5月3日）有到豐川派出所報案，後來是中華派出
      所通知伊去作筆錄等語（本院更(二)審卷78頁）；乙○○亦
      供稱伊在被搶之後當天凌晨4、5點（86年5月2日）有到豐
      川派出所報案，後來才被通知到中華派出所作筆錄等語（
      本院更(二)審卷79頁）。惟經本院更審程序中2次函查花蓮
      縣警察局花蓮分局結果，該分局均復以並無甲○○及乙○○於上開時間向該分局豐川派出所報案之紀錄及相關資料
      ，有該分局94年5月25日及同年6月13日花市警刑字第0940
      009075、0943002794號函在卷可佐。則證人甲○○及乙○○於警訊、偵查、原審及本院所為上訴人搶劫其等財物之
      指證及陳述，顯有瑕疵，殊難採信。
（四）證人即製作甲○○筆錄之中華派出所警員林志鵬雖於本院
      前審證稱：「（你們會查獲本件，是否因為你們中華派出
      所的警員楊士逵根據民眾匿名檢舉，利用線民追查而破獲
      ？）當時我們是根據被害人所說的機車號碼，然後再去查
      證，才查出來的」等語（本院更(二)審卷70頁），惟甲○○
      於中華派出所通知其於86年5月6日前往該所詢問之前，既
      未曾報案，該所如何得知甲○○被搶之事實？又如何先行
      帶同被告至該所連同被告之機車由甲○○指認？足見證人
      林志鵬之供詞非可採信。
（五）證人即製作乙○○筆錄之中華派出所警員楊士逵雖於本院
      前審證稱：「（花蓮分局的勤務員是如何受理本件刑案？
      ）當初是我們主管所提的線索，是乙○○的朋友知道她被
      搶，她的朋友向我們主管丁○○（筆錄誤繕為「蘇志榮」
      ）說乙○○曾被人搶，我們才會去偵辦。」（本院更(二)審
      卷139、143、145頁），而證人丁○○於本院審理中證稱
      ：「（證人當時情形如何？當時被害人有記到車號，我的
      同仁才去查車號，才查到被告。」、「…被害人有記住機
      車的車號，但是因為時間已經久了，我不記得車號了，車
      號是民眾講的，不是被害人講的。是根據被害人跟朋友轉
      述說他有被搶，然後被害人有跟他的朋友說車號，當時是
      沒有報案的，我聽說後，請一個同仁去瞭解。我們同仁後
      來發現被告的特徵與本案的案情吻合。」、「（被害人朋
      友跟你轉述時，有無明顯的跟你講完全的車號？）他有將
      全部的車號告訴我。」等語（本院94年12月22日審判筆錄
      3、6頁），惟如前所述，被害人乙○○於偵查中證稱：未
      看清楚機車號碼，但第2天我有再看到該人，車牌號碼有
      個9字（偵查卷21頁），則證人丁○○如何能於向警察同
      仁交辦該案之際，即知悉被告之車號？是林志鵬及楊士逵
      之證詞，均難採為不利於被告之證明。
四、綜上所述，證人甲○○、乙○○及林志鵬、楊士逵、丁○○
    之證詞，均有瑕疵。且中華派出所在無被害人報案之情形下
    ，逕行通知甲○○、乙○○到所進行指認上訴人及陳述被害
    情形，亦有諸多疑點，均難採為被告犯罪之證明。此外，復
    無其他積極證據足資證明被告有公訴人所指之強盜犯行。原
    審未察，為被告有罪之判決，尚有未合。被告上訴指摘原判
    決不當，為有理由。爰撤銷改判如主文第2項所示。
據上論斷，應依刑事訴訟法第369條第1項前段、第364條、第301
條第1項，判決如主文。
本案經檢察官崔紀鎮到庭執行職務。
中    華    民    國    95    年     1    月    5     日
                  刑事庭審判長法  官  謝志揚
                              法  官  賴淳良
                              法  官  湯文章
以上正本證明與原本無異。
如不服本判決，應於判決送達後10日內向本院提出上訴狀。其未
述理由者，並應於提出上訴狀後10日內向本院補提理由狀 (
須附繕本)。
                              書記官  李德霞
中    華    民    國    95    年     1    月    5     日


司法院資訊處製作；財團法人民間司法改革基金會備份。
